臺灣臺南地方法院刑事判決　
110年度易字第405號
聲  請  人  臺灣臺南地方檢察署檢察官
被      告  葉崇佑



上列被告因毒品危害防制條例案件，經檢察官聲請簡易判決處刑
（109年度毒偵字第2340號），本院認不宜以簡易判決處刑，改
依通常程序審理並判決如下：
    主  文
本件公訴不受理。
    理  由
一、公訴意旨略以：被告葉崇佑前因施用毒品案件，經臺灣臺南
    地方檢察署檢察官以108年度毒偵字第311、1401號為附命令
    戒癮治療之緩起訴處分確定，緩起訴期間自民國108年6月18
    日起至110年6月17日止，然於緩起訴期間內，因未完成戒癮
    治療，經臺灣臺南地方檢察署檢察官撤銷緩起訴，並以109
    年度撤緩毒偵字第73號聲請簡易判決處刑，經本院於109年3
    月31日以108年度簡字第915號各判處有期徒刑3月確定。詎
    其仍未戒除毒癮，基於施用第二級毒品甲基安非他命之犯意
    ，於109年8月16日下午5時30分許，在臺南市新市區民權路
    之友人徐福生租屋處，以將甲基安非他命置於玻璃球內用火
    燒烤再吸食煙霧之方式，施用第二級毒品甲基安非他命1次
    。因認被告涉犯毒品危害防制條例第10條第2項之施用第二
    級毒品罪等語。
二、按起訴之程序違背規定者，應諭知不受理之判決，並得不經
    言詞辯論為之，刑事訴訟法第303條第1款、第307條定有明
    文。此所稱起訴之程序違背規定，係指檢察官提起公訴之訴
    訟行為於程序上有違法律之規定而言。而提起公訴之訴訟行
    為是否於程序上有違法律規定，原則上，固是以起訴時所存
    在之事項及法律規定為判斷，惟檢察官起訴後始發生之情事
    變更事由，致法院不能為實體審理及判決，亦屬「起訴之程
    序違背規定」（最高法院109年度台上字第3826號判決參照
    ）；又按施用第一、二級毒品為犯罪行為，毒品危害防制條
    例第10條設有處罰規定。故施用第一、二級毒品者，本應科
    以刑罰。惟基於刑事政策，對合於一定條件之施用者，則依
    同條例第20條之規定，施以觀察、勒戒及強制戒治之保安處
    分。又109年1月15日修正公布、同年7月15日施行之毒品危
    害防制條例第20條第3項規定，犯第10條之罪於觀察、勒戒
    或強制戒治執行完畢釋放後，3年後再犯第10條之罪者，適
    用本條前2項之規定。上開所謂「3年後再犯」，只要本次再
    犯（不論修正施行前、後）距最近1次觀察、勒戒或強制戒
    治執行完畢釋放，已逾3年者，即該當之，不因其間有無犯
    第10條之罪經起訴、判刑或執行而受影響。其理由略以：87
    年5月20日毒品條例公布施行後之刑事政策，對於施用毒品
    者，已揚棄純粹的犯罪觀，雖強調「除刑不除罪」之理念，
    認為施用毒品者具有「病患性犯人」之特質，惟囿於當時戒
    治及醫療體系均不完整、專業人員欠缺且戒毒知識尚有不足
    ，社會大眾仍視施用毒品者為「犯人」而非「病患」，暨相
    關戒毒及事後之追蹤、輔導配套措施亦不完備，其刑事政策
    明顯將施用毒品者偏向「犯人」身分處理，導致監獄人滿為
    患，且施用毒品人口不減反增。為此，戒毒政策不得不改弦
    易轍，開始正視施用毒品者實屬「病患」之特質。先於97年
    新增毒品條例第24條附命完成戒癮治療緩起訴制度，確立「
    附命緩起訴」及「觀察、勒戒或強制戒治」雙軌治療模式。
    本次修正之毒品條例第20條第3項及第23條第2項，雖僅將原
    條文之再犯期間由「5年」改為「3年」，惟鑑於將施用毒品
    者監禁於監獄內，僅能短期間防止其接觸毒品，因慣用毒品
    產生之「心癮」根本無法根除，並慮及毒品條例施行多年累
    積之戒毒經驗及實效，暨逐步擴充之醫療、戒癮機構、專業
    人力、社區支援系統等資源，尤以本次毒品條例第24條修正
    ，擴大檢察官對施用毒品者附條件緩起訴處分之範圍，使其
    能視個案具體情形給予適當多元社區處遇。本次修正後對於
    施用毒品者之思維，自應與時俱進，擺脫以往側重於「犯人
    」身分之處罰，著重其為「病患」之特質，並以「治療」疾
    病為出發點，重新評價前揭所謂「3年後再犯」之意義。又
    毒品戒除不易，須經長期且持續之治療，施用毒品者既被視
    為「病患性犯人」，最佳處遇方式即為治療。對於施用毒品
    者之治療方式，有機構外之處遇（如自行赴醫院戒癮、附命
    完成戒癮治療緩起訴處分等），或機構內之觀察、勒戒或強
    制戒治；至對施用毒品者科以刑罰，無非在運用刑罰之一般
    預防功能以嚇阻毒品之施用。監獄為執行場所而非戒癮專責
    機構，針對施用毒品者及其再犯之特性，法務部於106年12
    月5日頒訂之「科學實證之毒品犯處遇模式計畫」，目的即
    是積極引進地區醫療體系之協助，提供毒癮戒治，落實社區
    追蹤輔導及治療之銜接，俾修復創傷、預防再犯。惟刑罰因
    涉及人身自由之基本權，故於施用毒品初犯時皆以傳統之機
    構外或機構內處遇方式治療，如再施用毒品時，始科以刑事
    責任。而當刑罰處遇仍不能有效幫助施用毒品者改善惡習時
    ，即表示無法以此方式發揮治療效果，若繼續施以刑罰只具
    懲罰功能，不僅無法戒除毒癮，更漸趨與社區隔離，有礙其
    復歸社會。基於憲法應保障人民之生存權，及根據每個國民
    生存照顧需要提供基本給付之理念，為協助施用毒品者戒除
    毒癮復歸社會，對於經監獄監禁處遇後仍再犯之施用毒品者
    ，更應恢復以機構內、外之治療協助其戒除毒癮。此即本次
    修正毒品條例第20條第3項關於施用毒品者所謂「3年後再犯
    」係何所指之立法真諦。除檢察官優先適用第24條命附條件
    緩起訴處分處遇（不論幾犯，亦無年限）外，對於施用毒品
    初犯者，應適用第20條第1項、第2項為機構內之觀察、勒戒
    或強制戒治；若於上開機構內處遇執行完畢釋放後，於「3
    年內再犯」者，依第23條第2項規定，應依法追訴；倘於「3
    年後再犯」自應再回歸到傳統醫療體系機構內重為觀察、勒
    戒或強制戒治之治療。是對於戒除毒癮不易者，唯有以機構
    內、外處遇及刑事制裁等方式交替運用，以期能控制或改善
    其至完全戒除毒癮。綜上，對於毒品條例第20條第3項及第2
    3條第2項所謂「3年後（內）再犯」，自應跳脫以往窠臼，
    以「3年」為期，建立「定期治療」之模式。其規定中所謂
    「3年後再犯」，只要本次再犯（不論修正施行前、後）距
    最近1次觀察、勒戒或強制戒治執行完畢釋放，已逾3年者，
    即該當之，不因其間有無犯第10條之罪經起訴、判刑或執行
    而受影響等旨。（最高法院109年度台上大字第3826號裁定
    、109年度台上字第3826號判決意旨參照）。
三、再按施用第一、二級毒品為犯罪行為，毒品危害防制條例第
    10條設有處罰規定，施用第一、二級毒品者，本應科以刑罰
    。惟毒品危害防制條例於87年修訂施行後，對於施用毒品者
    肯認具有「病患性犯人」之特質，基於刑事政策，對合於一
    定條件之施用者，依同條例第20條之規定，施以觀察、勒戒
    及強制戒治之保安處分，嗣於97年4月30日修正公布第24條
    ，同年10月30日施行後，對於犯施用第一、二級毒品罪者，
    進入司法程序之戒癮治療方式，係採取第20條第1項、第2項
    規定「觀察、勒戒或強制戒治」及第24條第1項所定「附命
    緩起訴」（即經檢察官依毒品危害防制條例第24條第1項所
    定「附命完成戒癮治療之緩起訴處分〈下稱「附命緩起訴〉」
    ）雙軌制。而依前述修正之同條例第20條第3項規定，犯第1
    0條之罪於觀察、勒戒或強制戒治執行完畢釋放後，3年後再
    犯者，適用同條第1、2項（即應先觀察勒戒或強制戒治）之
    規定，法條規定既以「觀察、勒戒或強制戒治執行完畢釋放
    」作為起算之基準時點，若觀察、勒戒等處遇尚未執行完畢
    ，即無從起算該「3年」期間。而過去實務雖以「附命緩起
    訴」後，5年內（新法修正為3年）再犯施用第一、二級毒品
    者，因事實上已接受等同「觀察、勒戒」處遇，依毒品危害
    防制條例第23條第2項之相同法理，逕行提起公訴，無重為
    觀察、勒戒必要（最高法院104年度第2次刑事庭會議）。但
    行為人雖經檢察官為「附命緩起訴」，若未完成戒癮治療，
    即難與已接受「觀察、勒戒或強制戒治『執行完畢』」之處遇
    等同視之（最高法院109年度台非字第76、77號判決意旨參
    照），是以，毒品危害防制條例雖採「觀察、勒戒或強制戒
    治」、「附命完成戒癮治療之緩起訴處分」雙軌制，然如被
    告經「附戒癮治療命令緩起訴」，仍須於戒癮治療完成後後
    ，方生事實上已接受等同「觀察、勒戒或強制戒治」執行完
    畢釋放之效力，而得依毒品危害防制條例第23條第2 項規定
    之相同法理，提起公訴或聲請簡易判決處刑，反之，如被告
    並未完成戒癮治療，即不生事實上替代「觀察、勒戒及強制
    戒治」之效，倘行為人前未曾接受觀察、勒戒等處遇，即不
    得適用毒品危害防制條例第23條第2 項規定之法理提起公訴
    ，仍應適用修正後毒品條例第20條第1項規定辦理。　　
四、經查：被告前因施用毒品案件，經臺灣臺南地方檢察署檢察
    官以108年度毒偵字第311、1401號為附命令戒癮治療之緩起
    訴處分確定，緩起訴期間自108年6月18日起至110年6月17日
    止，然於緩起訴期間內，因未完成戒癮治療，經臺灣臺南地
    方檢察署檢察官以108年度撤緩字第729號撤銷緩起訴等情，
    業有前揭緩起訴處分書、撤銷緩起訴處分書、臺灣高等法院
    被告前案紀錄表各件在卷可按；又依上開前案紀錄表所載，
    被告於本案前，並未曾因施用毒品罪而接受觀察、勒戒或強
    制戒治之執行，是被告雖於本案前，曾經檢察官為上開附命
    完成戒癮治療之緩起訴處分在案，然因被告於緩起訴期間內
    ，有未完成戒癮治療措施而違背刑事訴訟法第253條之2第1
    項第6款規定之情形（無正當理由未按時回診臺南市立安南
    醫院），嗣經臺灣臺南地方檢察署檢察官以108年度撤緩字
    第729號撤銷前揭緩起訴處分。從而，被告實際上並未完成
    戒癮治療，自難等同曾接受「觀察、勒戒或強制戒治」執行
    完畢視之，而應再令觀察、勒戒，且不因其間是否另犯施用
    毒品罪經起訴、判刑或執行而有不同。是本案應由檢察官依
    修正後毒品危害防制條例第20條第1項、第3項之規定，聲請
    法院裁定令被告入勒戒處所施以觀察、勒戒，始為適法，則
    檢察官未依前開規定聲請法院裁定將被告送觀察、勒戒，即
    逕行將被告提起公訴，其起訴之程序自屬違背規定，揆諸前
    揭之說明，爰不經言詞辯論，逕為不受理判決之諭知。
據上論斷，應依刑事訴訟法第452條、第303條第1款、第307條，
判決如主文。
中　　華　　民　　國　　110 　年　　4 　　月　　30　　日
                  刑事第八庭  法  官  卓穎毓
以上正本證明與原本無異。
如不服本判決應於收受判決後20日內向本院提出上訴書狀，並應
敘述具體理由。其未敘述上訴理由者，應於上訴期間屆滿後20日
內向本院補提理由書（均須按他造當事人之人數附繕本）「切勿
逕送上級法院」。
                              書記官  吳采蓉
中　　華　　民　　國　　110 　年　　4 　　月　　30　　日